---
title: "ime_cap_1"
format: html
editor: visual
autor: vitor paixao
---

## Capítulo 1: Olá Dados.

Pacotes:

```{r}
install.packages ("styler")
library(styler) # Pacote styler
library (tidyverse) # Pacotes para manipulação e visualização de dados
library (openintro) # Pacotes e materiais para ensino de estatística 
install.packages("cherryblossom")
library(cherryblossom)
```

Visualizar data frames:

```{r}
view (stent30) # testagem realizada em 30 dias.
view (stent365) # testagem realizada em 365 dias.
```

Inspecionar data frame:

```{r}
glimpse (stent30)
# duas variaveis quali categoricas: group e outcome.
# observacoes: 451

summary (stent30)
# grupos: controle e tratamento
# resultados possíveis para o tratamento: AVC ou sem eventos

glimpse (stent365)
# duas variaveis quali categoricas: group e outcome.
# observacoes: 451

summary (stent365)
# grupos: controle e tratamento
# resultados possíveis para o tratamento: AVC ou sem eventos
```

Transformar df para uma unica base:

```{r}
# Incluindo variavel id para o join.
df_stent_30 <- stent30 %>%
  mutate (id = 1:451) %>% # cria uma nova variável.
  relocate (id) # desloca a variável para o inicio.

df_stent_365 <- stent365 %>%
  mutate (id = 1:451) %>%
  relocate (id, .before = group) # desloca a variável para uma posição especifica.

# Unir os dfs
df_stend_30_365_join <- left_join (df_stent_30, df_stent_365, by = "id")

# Conferir se group.x é igual a group.y
df_stend_30_365_join %>%
  mutate (confere = if_else (group.x == group.y, "igual", "diferente")) %>%
  count (confere)

# Excluir var repetida (group.y)
df_stend_30_365_join$group.y <- NULL 
view (df_stend_30_365_join)

# Renomear Variavel
df_stend_30_365_join <- df_stend_30_365_join %>%
  rename (group = group.x, outcome.30 = outcome.x, outcome.365 = outcome.y)
```

Amostragem Aleatória:

```{r}
# selecionar 5 pacientes (Tabela 1.1: Resultados para cinco pacientes do estudo do stent.)
df_stend_30_365_join %>% 
  slice_sample(n = 5)
```

Contagem:

```{r}
# Estatistica Descritiva:   
df_stend_30_365_join %>%
  group_by(group, outcome.30, outcome.365) %>%
  count() %>%
  rename(total = n)

# Proporcao. 
df_stend_30_365_join %>%
  group_by(group) %>%
  count(outcome.365) %>%
  mutate(percent = n / sum(n))

# Mais pacientes tiveram problemas no grupo de tratamento, que no grupo de controle.
```

Inspecionar e Transformar df loan50:

```{r}
# Inspecionar dataframe loan50.
glimpse (loan50)
view (loan50)

# criar coluna de id.
tranform_df_loan50 <- loan50 %>%
  mutate (id = 1:50) %>% 
  relocate (id)

# 6 primeiras Observacoe df loan50.
head (loan50,6) %>%
  select (
    loan_amount, # Valor do empréstimo recebido, em uss americanos.
    interest_rate, # Tx de juros do empréstimo, em uma porcentagem anual.
    term, # Duração do empréstimo, número inteiro de meses.
    grade, # Grau empréstimo de A a G. Quali empréstimo e probabili. de pagar.
    state, # Estado dos EUA, onde reside o mutuário.
    total_income, # Renda total do mutuário, inclui segunda renda, em US$.
    homeownership # se a pessoa possui, mas tem uma hipoteca ou aluga.
    )
```

1.  Qual estado tomou o maior valor de empréstimos?

```{r}
str(loan50)

loan50 %>% 
  select(state, total_credit_utilized) %>% #seleciona as var estado e saldo de credito tonado.
  group_by(state) %>% #agrupa por estado
  summarise(total_credit_utilized = sum(total_credit_utilized)) %>%
  arrange(desc(total_credit_utilized)) #ordena coluna ref creditos utilizados
```

2.  Existe uma relação entre a o limite de crédito liberado e a taxa de juros?

    ```{r}
    summary(loan50$interest_rate)
    summary(loan50$total_credit_limit)

    ggplot(data = loan50, 
          mapping = aes(x = total_credit_limit, y = interest_rate)) +
      geom_point()

    # Conforme gráfico, nao é possível estabelecer relacao entre o limite do empréstimo e a tx de juros. Independente do limite, as tx cobradas, em sua maioria, sao inferiores a 12,75%.
    ```

### Data Frame: county.

1 - Inspecionar df;

```{r}
glimpse(county)

county %>%
  select(unemployment_rate, pop2017, state, median_edu)

# Variaveis numerica continuas: unemployment_rate.
# Variaveis numerica discretas: pop2017.
# VAriavel qualitativa categorica: state;
# Variavel qualitativa categorica ordinal: median_edu.
```

2 - Perguntas:

2.1 - Condados com populacao acima da media tem rendas familiares acima ou abaixo da media?

```{r}
glimpse (county)

mean_pop_2017 <- mean (county$pop2017, na.rm = TRUE) # calculo da media.

mean_hh_income <- mean (county$median_hh_income, na.rm = TRUE) # calculo da media.

county_pop_income <- county %>% 
  mutate (pop_relation_avg = if_else (!is.na(pop2017) & pop2017 > mean_pop_2017, "pop greater avg", "pop less or equal to avg")) %>% 
  mutate (income_avg = if_else (!is.na(median_hh_income) & median_hh_income > mean_hh_income, "higher avg income", "lower or equal avg income")) %>% 
  group_by (pop_relation_avg) %>%
  count(income_avg) %>%
  mutate(percent_pop_income = n / sum(n)) %>%
  rename(soma = n)

# Resposta: 72,71% dos condados com população acima da média possuem renda acima da média dos condados.
```

2.2 - Se a taxa de propriedade de imóveis residenciais for menor que a média nacional em um condado, a porcentagem de unidades habitacionais em estruturas multifamiliares nesse condado tenderá a ser superior ou inferior à média nacional?

```{r}
str (county)
unique (county$state)

mean_homeownership <- mean (county$homeownership) #media tx propriedade de imoveis.

mean_multi_unit <- mean (county$multi_unit) #media unidade habita multi-familia.

xis <- county %>% 
  mutate (homeownership_nat_avg = if_else(homeownership < mean_homeownership, "lower avg", "equal or higher avg")) %>%
  mutate (multi_unit_avg = if_else(multi_unit < mean_multi_unit, "below average", "above average")) %>%
  filter (homeownership_nat_avg == "lower avg") %>%
  select (homeownership_nat_avg, multi_unit_avg) %>%
  group_by (homeownership_nat_avg) %>%
  count(multi_unit_avg) %>%
  rename(total = n) %>%
  mutate(percent = total / sum(total))
```

2.3 - Em que medida o nível médio de educação pode explicar a renda familiar média dos condados dos EUA?

```{r}
glimpse(county)

ggplot(data = county, 
       mapping = aes(median_edu, 
                     median_hh_income)) + # renda familiar média
  geom_boxplot()
```

2.4 - Examinar a relação entre a variação percentual da população de 2010 a 2017 e a renda familiar mediana dos condados, visualizada como um gráfico de dispersão. Essas variáveis ​​estão associadas?

```{r}
ggplot(data = county, 
       mapping = aes(x = median_hh_income, y = pop_change)) +
  geom_point()
```

Resolucao Exercicios:

1.1. Marvel Cinematic Universe films. The data frame below contains information on Marvel Cinematic Universe films through the Infinity saga (a movie storyline spanning from Ironman in 2008 to Endgame in 2019). Box office totals are given in millions of US Dollars. How many observations and how many variables does this data frame have?

```{r}
glimpse(mcu_films)
# or
nrow(mcu_films) # nº observations
ncol(mcu_films) # nº variables
# or
dim(mcu_films) # rown colums
# rowns: 23 
# columns: 7
```

1.2 - How many observations and how many variables does this data frame have?

```{r}
str(run17) # pacote cherryblossom
# or
ncol(run17)
# and
nrow(run17)
# or
dim(run17)
```
